【裁判字號】    95,簡上,94
【裁判日期】    950731
【裁判案由】    違反空氣污染防制法
【裁判全文】
臺灣雲林地方法院刑事判決              95年度簡上字第94號
上  訴  人
即  被  告  乙○○
上列上訴人即被告因違反空氣污染防制法案件，不服本院斗六簡
易庭95年度六簡字第182號中華民國95年4月11日第一審簡易判決
（聲請案號：95年度偵字第1186號），提起上訴，本院管轄之第
二審合議庭判決如下：
    主  文
原判決撤銷。
乙○○私場所負責人，不遵行主管機關依空氣污染防制法所為停
工之命令，處有期徒刑伍月，如易科罰金，以銀元佰元即新臺
幣玖佰元折算壹日，緩刑貳年。
    犯 罪 事 實
一、乙○○係廠設雲林縣斗六市工業區○○○○路11號「笠源科
    技股份有限公司」（下稱笠源公司）之負責人，該公司為從
    事鋼鐵鑄造製程相關作業之業務，屬於行政院環境保護署（
    下稱環保署）第五批公告「公私場所應申請設置、變更及操
    作許可之固定污染源」，其明知笠源公司應依空氣污染防制
    法相關規定，取得雲林縣政府核發固定污染源操作許可證後
    ，始得依許可證之內容進行操作。詎笠源公司僅取得鋼鐵鑄
    造程序（Ｍ01）及鋁製品製造程序（Ｍ02）設置許可證，尚
    未取得該程序之操作許可證，即於民國93年10月11日前之某
    日起，逕行操作鋼鐵鑄造程序之機器設備，而於93年10月11
    日某時許，為環保署環境督察總隊中區督察大隊（下稱環保
    署中區督察大隊）派員前往笠源公司稽查，發現該公司已違
    反空氣污染防制法第24條第2 項規定，隨即由環保署於93年
    10月20日，將上開稽查結果函知雲林縣政府環境保護局（下
    稱雲林縣環保局）辦理，雲林縣環保局乃依據空氣污染防制
    法第57條規定，於同年12月10日以府環二字第0933665709號
    函及處分書，科處笠源公司罰鍰新臺幣100,000 元，並命令
    該公司停工及限期於94年1 月17日前申請取得操作許可證。
    然笠源公司並未於期限屆滿前取得該鋼鐵鑄程序操作許可證
    ，亦未遵行主管機關雲林縣環保局上開所為停工之命令，仍
    舊自行操作鋼鐵鑄造程序之相關機器及溶解爐等設備，嗣環
    保署中區督察大隊接獲民眾陳情笠源公司上開工廠有惡臭及
    噪音，乃轉知雲林縣環保局，該局遂再度派員於94年3 月10
    日上午10時40分許，前往笠源公司實施稽查，當場查獲該公
    司員工仍繼續操作鋼鐵鑄造製程之相關作業，違反上開停工
    之命令，始悉上情。
二、案經雲林縣政府函請臺灣雲林地方法院檢察署檢察官偵查後
    聲請簡易判決處刑。
    理  由
一、認定犯罪事實所憑之證據及理由：
  (一)證人張永昇於警詢中之證述（94年發查他字第174號偵卷第2
    至5頁）。
  (二)證人邱麗蓉於檢察官面前之證述（95年偵字第1186號偵卷第
    17至18頁）。
  (三)證人陳瑞典於檢察官面前之證述（95年偵字第1186號偵卷第
    17頁）。
  (四)雲林縣政府93年12月10日府環二字第0933665709號函（94年
    他字第428號偵卷第6至7頁）。
  (五)雲林縣環保局94年1月24日雲環二字第0941001064號函（環
    保文件收發紀錄第22頁）。
  (六)究氣污染稽查紀錄工作單（94年他字第428號偵卷第3頁）。
  (七)雲林縣環保局於94年3月10日稽查之照片4張（94年他字第42
    8號偵卷第4至5頁）。
  (八)雲林縣警察局斗六分局警員於94年5月5日蒐證之照片21張（
    94年發查他字第174號偵卷第15至25頁）。
  (九)笠源公司之公司基本資料1紙（本院卷第10頁）。
  (十)被告乙○○於檢察官面前及本院審理中之供述，坦承為笠源
    公司之負責人。
二、對被告辯解，本院之判斷：
  (一)被告之辯解：
    笠源公司係採分層負責方式營運，被告負責綜理業務開發、
    新產品研究開發事務，工廠營運管理則由廠長陳瑞典負責，
    且94年3 月10日雲林縣環保局人員前來稽查時，當時工廠只
    是試車試作，並未實際營運。
  (二)不採之理由：
  1.依笠源公司之公司基本資料所載，被告為笠源公司之代表人
    ，被告亦承認為該公司負責人，是被告為笠源公司之負責人
    ，自堪認定。而空氣污染防制法第49條第1 項罰責處罰之對
    象既係公私場所之負責人，本件主管機關雲林縣政府亦以行
    政命令命笠源公司（負責人乙○○君）停工，有該府93年12
    月10日府環二字第0933665709號函在卷可憑，則被告既為笠
    源公司之負責人，對於該公司之營運，包含工廠之運作，自
    有決定之權，被告自屬該空氣污染防制法第49條第1 項處罰
    之對象，要難以其公司內部係採分層負責即可免除其負責人
    之責任。
  2.證人邱麗蓉於檢察官面前已證述：94年3 月10日我和我同事
    一起過去笠源公司稽查，因為93年10月11日環保署中區督察
    大隊去稽查後，發現該公司違反空氣污染防制法第24條第2
    項規定，所以把案子移到我們單位，針對告發的事實，我們
    在93年12月10日有寄告發處分函給笠源公司，請他們在取得
    操作許可證後才可以操作，之後又於94年1 月13日，笠源公
    司發文說他們沒有辦法取得操作許可證，針對這個問題我們
    又於94年1 月24日再一次告知，請他在取得操作許可證之後
    才可以操作，之後督察大隊又通知我們說有民眾陳情，他們
    工廠有惡臭及噪音，所以我們於94年3 月10日又過去稽查，
    看到他們工廠都還在操作，也有他們公司的員工在場運作，
    我們要去稽查時並不會事先告知，他們也不能因為我們要去
    稽查而打開溶解爐，一定要拿到操作許可證才可以等語（95
    年偵字第1186號偵卷第17頁）。由上可知，雲林縣環保局已
    一再告知笠源公司，於取得鋼鐵鑄造程序之操作許可證前，
    不得自行操作相關設備，而試車必須操作相關設備，亦不得
    於取得操作許可證前，自行進行試車。且依環保署92年1 月
    22日環署空字第0920005303號令修正公布之「固定污染源設
    置與操作許可證管理辦法」第17條規定，試車程序是在主管
    機關受理固定污染源操作許可證之書面申請審查合格後，始
    由主管機關通知廠商依所提出之試車計畫書進行試車，於試
    車後由廠商提出空氣污染物排放檢測報告，亦非廠商於取得
    操作許可證之前，可自行進行試車。是被告辯稱94年3 月10
    日笠源公司只是進行試車，並未違反雲林縣環保局停工處分
    之命令云云，亦難認可採。
二、核被告乙○○係笠源公司之負責人，其違反主管機關依空氣
    污染防制法所為之停工命令繼續運作之所為，係犯空氣污染
    防制法第49條第1 項之罪。按行為後法律有變更者，適用行
    為時之法律。但行為後之法律有利於行為人者，適用最有利
    於行為人之法律，刑法第2條第1項定有明文。查被告於本案
    犯罪時之刑法第41條第1 項前段規定：「犯最重本刑為五年
    以下有期徒刑以下之刑之罪，而受六個月以下有期徒刑或拘
    役之宣告，因身體、教育、職業、家庭之關係或其他正當事
    由，執行顯有困難者，得以一元以上三元以下折算一日，易
    科罰金。」，又其行為時之易科罰金折算標準，依修正前罰
    金罰鍰提高標準條例第2 條前段（現已刪除）規定，就其原
    定數額提高為100倍折算1日，則被告行為時之易科罰金折算
    標準，應以銀元300元折算1日，經折算為新臺幣後，應以新
    臺幣900元折算為1日。惟於95年2月2日修正公布，於95年7
    月1日施行之刑法第41條第1項前段則規定：「犯最重本刑為
    五年以下有期徒刑以下之刑之罪，而受六個月以下有期徒刑
    或拘役之宣告者，得以新臺幣一千元、二千元或三千元折算
    一日，易科罰金。」，比較修正前、後之易科罰金折算標準
    ，以95年7月1日施行前之規定，為較有利於受刑人。另從撤
    銷緩刑規定的角度而言，94年2月2日修正公布之刑法放寬撤
    銷緩刑事由，對行為人較不利，但是從新刑法施行法第6 條
    之1 可知，不論緩刑宣告係在新法施行前而適用舊法為之，
    或新法施行後適用新法為之，皆得依新法規定撤銷緩刑，故
    就撤銷緩刑而言，沒有新舊法何者較有利或不利之比較問題
    。但新刑法第74條第2項得命行為人履行負擔，同條第4項緩
    刑效力不及於從刑及保安處分，而舊刑法行為人不須履行負
    擔且緩刑效力及於主刑及從刑，整體比較之下，依新刑法第
    74條所為緩刑宣告較不利於行為人（臺灣高等法院暨所屬法
    院因應新修正刑法施行座談會提案第19號結論參照）。是經
    綜合比較上開易科罰金折算標準及緩刑宣告事項，應依刑法
    第2條第1項前段，適用修正前之刑法相關規定對被告論處。
二、原審以被告罪證明確，予以論罪科刑，固非無見，惟查：被
    告行為後，刑法業已修正公布施行，原判決未及就上開刑法
    修正條文引用刑法第2條第1項規定為新舊法之比較適用，尚
    有未洽。本院審酌被告之素行、犯罪之動機、目的、手段、
    所生危害、智識程度、犯後態度等一切情狀，認為原審量處
    被告有期徒刑5月，併依修正前刑法第41條第1項前段及修正
    前罰金罰鍰提高標準條例第2 條規定，諭知易科罰金之折算
    標準，量刑尚稱妥適。被告提起本件上訴，雖否認犯罪，應
    認為無理由。然原判決既有上開未及審酌比較新舊刑法修正
    條文之可議之處，即屬無可維持，應由本院將原判決撤銷並
    自為判決。
三、另查被告未曾犯罪受有期徒刑宣告，有臺灣高等法院被告前
    案紀錄表在卷可憑，因一時疏於思慮，致罹法網，且事後笠
    源公司已取得操作許可證，有該操作許可證影本在卷可憑，
    經此判決後，當知所警惕，應無再犯之虞，故本院認對被告
    所宣告之刑，以暫不執行為適當，爰依修正前刑法第74條第
    1款規定，併予宣告緩刑2年，以啟自新。
四、適用之法條：
  (一)刑事訴訟法第455條之1第1項、第3項、第369條第1項前段、
    第364條、第299條第1項前段。
  (二)空氣污染防制法第49條第1項。
  (三)修正後刑法第2條第1項前段、修正前刑法第11條前段、第41
    條第1項前段、第74條第1款。
  (四)修正前罰金罰鍰提高標準條例第2條。
本案經檢察官甲○○到庭執行職務。
中    華    民    國    95    年    7     月    31    日
                  刑事第三庭  審判長法  官  劉  國  賓
                                    法  官  廖  淑  華
                                    法  官  廖  國  勝
以上正本證明與原本無異。
本件不得上訴。
中    華    民    國    95    年    7     月    31    日
                                    書記官  譚  系  媛
【附錄本案論罪科刑法條全文】
空氣污染防制法第49條第1項：
公私場所不遵行主管機關依本法所為停工或停業之命令者，處負
責人一年以下有期徒刑、拘役或科或併科新臺幣二十萬元以上一
百萬元以下罰金。


司法院資訊處製作；財團法人民間司法改革基金會備份。
